臺灣高等法院刑事裁定
110年度毒抗字第335號
抗  告  人  
即  被  告  鄭義龍



                （現於法務部○○○○○○○○附設勒戒所）
上列抗告人即被告因聲請施以強制戒治案件，不服臺灣臺北地方
法院中華民國110年1月29日裁定（110年度毒聲字第100號），提
起抗告，本院裁定如下：
    主  文
抗告駁回。                                              
    理  由
一、原裁定意旨略以：被告因施用第二級毒品案件，前經臺灣臺
    北地方法院於109年12月7日以109年度毒聲字第330號裁定令
    入勒戒處所執行觀察勒戒，自109年12月18日起執行觀察勒
    戒等情，有前開裁定、本院被告前案紀錄表、臺灣臺北地方
    檢察署檢察官觀察勒戒處分執行指揮書等件在卷可查。而被
    告執行觀察、勒戒後，經執行處所之醫療人員依據被告前科
    紀錄與行為表現、臨床評估及社會穩定度等各項標準綜合判
    斷後，認被告有繼續施用毒品傾向一情，亦有法務部○○○○○○
    ○○110年1月21日新戒所衛字第11007002050號函所附該所附
    勒戒所有無繼續施用毒品傾向證明書、有無繼續施用毒品傾
    向評估標準紀錄表等件附卷可稽。依上開有無繼續施用毒品
    傾向評估標準紀錄表、有無繼續施用毒品傾向證明書所示，
    本件評分結果為：前科紀錄與行為表現65分、臨床評估23分
    、社會穩定度5分，總分93分，綜合判斷為「有繼續施用毒
    品傾向」，而上開評估係具專業知識、經驗人士，依據具體
    個案之臨床實務及客觀事證綜合判定，有其相當之專業依據
    及標準，且涉及專門醫學，由形式上觀察，復無評估人員擅
    斷、濫權或評估程序明顯不當等情事，法院宜予尊重。是堪
    認被告經執行觀察、勒戒後，確有繼續施用毒品之傾向。因
    認檢察官聲請被告令入核無不合，應予准許等語。
二、被告抗告意旨略以：其先前已在東港安泰醫院及新店耕莘醫
    院持續就診服用美沙冬作為替代療法，因另案通緝為警緝捕
    ，始無法繼續療程，因而再次施用毒品以解毒癮，被告確有
    悔改之心。本案勒戒處所依據動態因子、靜態因子及前科紀
    錄判斷有無繼續施用毒品傾向，卻不乏有多次前科、或無家
    人會客、書信往返之受觀察勒戒者，未受強制戒治而釋放，
    此評定方法顯有不公，且被告勒戒完畢後尚有10月有期徒刑
    待執行，如何認有繼續施用毒品之傾向？請鈞院審酌上情，
    予以被告改過自新之機會云云。
三、按「觀察、勒戒後，檢察官或少年法院（地方法院少年法庭
    ）依據勒戒處所之陳報，認受觀察、勒戒人無繼續施用毒品
    傾向者，應即釋放，並為不起訴之處分或不付審理之裁定；
    認受觀察、勒戒人有繼續施用毒品傾向者，檢察官應聲請法
    院裁定或由少年法院（地方法院少年法庭）裁定令入戒治處
    所強制戒治，其期間為6 個月以上，至無繼續強制戒治之必
    要為止，但最長不得逾1 年」，毒品危害防制條例第20條第
    2 項定有明文。又有無繼續施用毒品傾向的評估標準，並非
    完全以受勒戒人勒戒後的結果為準，勒戒前的各種情況，仍
    應作為評估的依據。依勒戒處所評分說明手冊規定，是以前
    科紀錄與行為表現、臨床評估、社會穩定度三項合併計算分
    數，每一大項皆有靜態因子與動態因子。先以靜態因子分數
    評分，靜態因子分數總分在60分（含）以上為「有繼續施用
    毒品傾向」：60分以下，與動態因子分數相加，如果總分在
    60分（含）以上，為「有繼續施用毒品傾向」。是以，刑事
    被告有無「繼續施用毒品傾向」，是依具體個案的臨床實務
    及相關事證等情綜合判定，有其相當的專業依據及標準，且
    涉及專門醫學；另衡酌強制戒治的目的，是為協助施用毒品
    者戒斷毒品的心癮及身癮，所為的一種保安處分類型，該評
    估標準是適用於每一位受觀察、勒戒處分之人，具一致性、
    普遍性、客觀性，並加以綜合判斷的結果，倘其評估由形式
    上觀察，無擅斷或濫權等明顯不當的情事，法院自應予以尊
    重。
四、經查：
㈠、毒品危害防制條例第20條之規定業經總統以109年1月15日華
    總一義字第10900004091號令修正公布，自同年7月15日起生
    效施行，惟本條第2項未經修正，無比較新舊法之問題，合
    先敘明。
㈡、被告前因施用第一級毒品海洛因、第二級毒品甲基安非他命
    ，經臺灣臺北地方法院以109年度毒聲字第330號裁定觀察勒
    戒後，被告入所執行觀察勒戒，經該所醫師評定為「有繼續
    施用毒品傾向」，此有法務部○○○○○○○○附設勒戒處所110年1
    月21日新戒所衛字第11007002050號函暨所附之有無繼續施
    用毒品傾向證明書、有無繼續施用毒品傾向評估標準紀錄表
    在卷可憑（毒偵卷第91至93頁）。原審依毒品危害防制條例
    第20條第2項後段規定，裁定令被告入戒治處所施以強制戒
    治，核無不合。
㈢、被告固主張有無繼續施用毒品傾向之判斷標準不公平云云，
    然評估受觀察、勒戒人有無繼續施用毒品傾向，係勒戒處所
    相關專業人士依據其臨床實務及具體事證，在受觀察、勒戒
    人執行觀察、勒戒期間，依其專業知識經驗，評估受觀察、
    勒戒人之人格特質、臨床徵候、環境相關因素所為之綜合判
    斷，其評比具有實證依據及客觀標準，自得憑以判斷受觀察
    、勒戒人有無繼續施用毒品傾向。本件被告於執行觀察、勒
    戒期間，經法務部○○○○○○○○附設勒戒處所評分結果，其各項
    評分結果為：⒈「前科紀錄與行為表現」之靜態因子與動態
    因子合計得分為65分。各細項分數為：⑴毒品犯罪相關司法
    紀錄「有，5筆」，計50分；⑵首次毒品犯罪年齡為「21-30
    歲」，計5分；⑶其他犯罪相關紀錄「有，5筆」，計10分；⑷
    入所時尿液毒品檢驗為「無毒品反應」，計0分；上開四項
    靜態因子合計為65分。⑸所內行為表現無重度、中度違規或
    持續於所內抽菸之情形，動態因子評定計0分。⒉「臨床評估
    」之靜態因子與動態因子合計得分為23分。各細項分數為：
    ⑴物質使用行為：多重毒品濫用為「有，種類：海洛因、安
    非他命」，計10分；合法物質濫用為「無」，計0分；使用
    方式為「無注射使用」，計0分；使用年數為「超過1年」，
    計10分；上開靜態因子合計為20分。⑵精神疾病共病〈含反社
    會人格〉經評定為無，計0分；⑶臨床綜合評估（含病識感、
    動機、態度、就醫意願）經評定為「輕度」，計3分；上開⑵
    ⑶兩項動態因子合計為3分。⒊「社會穩定度」之靜態因子與
    動態因子合計得分為5 分。各細項分數為：⑴工作為「全職
    工作（韓式料理）」，計 0分；⑵家人藥物濫用「無」，計0
     分；上開二項靜態因子合計為0分。⑶入所後家人是否訪視
    為「有（1次）」，計0分；⑸出所後是否與家人同住為「否
    」，計5分；上開二項動態因子合計為5分。上開「前科紀錄
    與行為表現」、「臨床評估」、「社會穩定度」三項之總分
    合計為93分（靜態因子共計85分，動態因子共計8分），因
    而評定為「有繼續施用毒品傾向」。而上揭評估係該勒戒處
    所相關專業知識經驗人士在被告觀察勒戒期間，依其本職學
    識綜合上開各節評估，具有科學驗證而得出被告有繼續施用
    毒品傾向之結論，且分數計算並無錯漏。原裁定因認被告有
    繼續施用毒品傾向自屬有據。至被告援引其他個案之毒品前
    科、入所後家人是否訪視之因子，至多僅涉及上開評估標準
    中之2項細項分數，尚有其他因子評估結果，自無從僅以被
    告片段所見之項目即推斷該等觀察勒戒執行者應有繼續施用
    傾向，被告所指無非臆測之詞，無足採信。
㈣、被告雖又稱已接受替代療法而具悔改之意云云，然被告亦自
    承其係因另案為警緝獲，中斷療程遂選擇再次施用毒品之動
    機，參諸毒品危害防制條例規定強制戒治之目的，既係因施
    用毒品成癮者，其心癮不易戒除，難以戒絕斷癮，致其再犯
    率均偏高，故有持續收容於戒治處所施以強制戒治之必要。
    是毒品危害防制條例第20條第2項關於強制戒治之規定，係
    屬強制規定，只要觀察、勒戒後，經評定有繼續施用毒品傾
    向者，檢察官即應聲請法院裁定令入戒治處所強制戒治。且
    毒品危害防制條例所定觀察、勒戒或強制戒治處分，立法意
    旨係在幫助施用毒品者戒除毒癮，該處分之性質非為懲戒行
    為人，而係戒除行為人施用毒品身癮及心癮之措施，故觀察
    、勒戒之執行，其重點在「評估」應否受強制治療之可能性
    ，並依其結果有不起訴處分之優遇，亦係提供行為人改過自
    新之機會。被告執行觀察、勒戒後，既經專業評估有繼續施
    用毒品傾向，無法戒斷毒癮，自有依法施以強制戒治之必要
    。被告執前詞指摘原裁定不當，自無可採。 
五、從而，原審依毒品危害防制條例第20條第2 項後段規定，裁
    定被告令入戒治處所強制戒治，其期間為6 個月以上，至無
    繼續強制戒治之必要為止，但最長不得逾1 年，核無違誤。
    被告之抗告，為無理由，應予駁回。
據上論斷，應依刑事訴訟法第412 條，裁定如主文。
中　　華　　民　　國　　110 　年　　3 　　月　　18　　日
                  刑事第二十二庭審判長法　官  洪于智
                                      法　官  陳銘壎
                                      法　官  汪怡君
以上正本證明與原本無異。
不得再抗告。
                                      書記官  賴怡孜
中　　華　　民　　國　　110 　年　　3 　　月　　22　　日